【裁判字號】    98,訴,1253
【裁判日期】    990430
【裁判案由】    違反稅捐稽徵法
【裁判全文】
臺灣臺北地方法院刑事判決              98年度訴字第1253號
公  訴  人  臺灣臺北地方法院檢察署檢察官
被      告  戊○○
選任辯護人  林正和律師
            郭清寶律師
被      告  甲○○
            乙○○
選任辯護人  鍾秉憲律師
            郭疆平律師
上列被告因違反稅捐稽徵法案件，經檢察官提起公訴（96年度偵
字第16397號），本院判決如下：
    主  文
戊○○納稅義務人以詐術逃漏稅捐，處有期徒刑捌月，減為有期
徒刑肆月，如易科罰金，以銀元參佰元即新臺幣玖佰元折算壹日
。
甲○○納稅義務人以詐術逃漏稅捐，處有期徒刑陸月，如易科罰
金，以銀元參佰元即新臺幣玖佰元折算壹日，減為有期徒刑參月
，如易科罰金，以銀元參佰元即新臺幣玖佰元折算壹日。
乙○○無罪。
    事  實
一、戊○○、甲○○均為稅捐稽徵法之納稅義務人，明知必須符
    合所得稅法第17條之相關規定方得列舉扣除額，於民國94年
    間，透過丁○○、己○○、丙○○(3人均經臺灣板橋地方法
    院判處罪刑，丁○○已判決確定，己○○、丙○○上訴臺灣
    高等法院審理中）等掮客之招攬，以納稅義務人委託有限責
    任高雄縣荖濃溪原住民合作社（下稱荖濃溪合作社）、有限
    責任臺灣九大營建工程勞動合作社（下稱九大合作社）無償
    捐贈臺北縣石碇鄉公所施作綠美化工程之名義，由荖濃溪合
    作社或九大合作社出具統一發票，並由臺北縣石碇鄉公所出
    具感謝函予該納稅義務人，使該納稅義務人於申報綜合所得
    稅時，得以捐贈名義全數扣列該項捐贈額，而戊○○、甲○○自始即知悉上開捐款僅部分款項供作實際綠美化工程捐贈
    之用，其尚可自上開掮客處取回該申報捐贈額8 成之款項，
    竟仍基於以不正當方法逃漏稅捐之犯意，先以如附表所示之
    申報金額匯款至荖濃溪合作社或九大合作社帳戶，取得形式
    上之捐贈資金證明後，再由上開掮客以現金方式退還如附表
    所示之虛報金額，其均明知實際捐贈額並非附表所示之申報
    金額，卻仍於95年5 月間申報94年度個人綜合所得稅時，持
    荖濃溪合作社或九大合作社所出具之不實統一發票及臺北縣
    石碇鄉公所出具之感謝函等文件，以浮報該捐贈額為列舉扣
    除額之不正當方法，登載於94年度綜合所得稅結算申報書上
    ，據以申報其個人綜合所得稅，而逃漏如附表所示之個人綜
    合所得稅，足以生損害於稅捐機關對於所得稅管理之正確性
    ，並影響國家稅收課徵之收入。
二、案經法務部調查局臺北縣調查站移請臺灣臺北地方法院檢察
    署檢察官偵查起訴。
    理  由
壹、程序部分：
    證人己○○、丙○○於調查站時之陳述，雖屬被告以外之人
    於審判外之陳述，依刑事訴訟法第159條第1項規定原無證據
    能力，又證人丙○○於偵查中經具結之證言，雖已有證據能
    力，卻未經被告詰問；惟因己○○、丙○○於本院審理時，
    已經以證人之身分傳喚到庭，且經具結並為檢、辯雙方行交
    互詰問，對被告憲法保障訴訟權中之防禦權內之反對詰問權
    業盡保護，本院調查證據之程式已經完備，應認具有證據能
    力且足為本院認定事實之證據資料，本院自得斟酌證人己○○、丙○○於調查站時、偵查中及本院審理時之證言，通盤
    判斷之。另證人丁○○於調查站之陳述，雖屬被告以外之人
    於審判外之陳述，惟本院認其於調查站所為陳述，並無欠缺
    任意性之情事，且接近案發時點，記憶應較為清晰，參以丁○○所涉本案犯行，經臺灣臺北地方法院檢察署請求併案於
    臺灣板橋地方法院96年度矚重訴字第6 號審理之同一案件中
    ，丁○○為有罪之陳述，板橋地院就丁○○有罪協商判決中
    亦引用其陳述，是具有可信之特別情況，復為證明本案犯罪
    事實之存否所必要，應認具有證據能力；又證人丁○○於偵
    查中經具結之證言，原已有證據能力，僅欠缺被告反對詰問
    權之保障，惟因丁○○業經通緝在案，且經本院合法傳喚無
    正當理由不到庭，復經拘提無著，本院就被告反對詰問權之
    保障已經盡力，故就證人丁○○調查站之陳述、偵查中之證
    言，仍得為證據資料逕為證據力之評價以認定事實。至於被
    告戊○○及其辯護人請求引用證人丁○○於板橋地院97年度
    重訴第2 號之證言（96偵16397卷二第335頁以下，證人丁○○於97年3 月20日板橋地院之審判筆錄）部分，因證人丁○○係於法官面前經具結且交互詰問所為之陳述，依刑事訴訟
    法第159條之1第1 項規定，本即有證據能力。而證人李沛龍
    偵查中之證言既已具結，且被告均未聲請調查以落實其反對
    詰問權，對照被告聲請調查上述證人丁○○、己○○、丙○○等證據，應認亦盡保護被告反對詰問權之責任，則證人李
    沛龍於偵查中具結後之證言，本院亦得斟酌。
貳、有罪部分：
一、訊據被告戊○○、甲○○固均坦承有於94間參加由丙○○、
    丁○○業務己○○所招攬之臺北縣石碇鄉公所施作綠美化工
    程捐贈案，並於95年5 月間申報94年度個人綜合所得稅時，
    申報如附表所示之申報金額為列舉扣除額以扣抵稅款之事實
    ，被告甲○○且坦承於95年7、8月間自丁○○處業務己○○
    退回新臺幣 (下同)40 萬元，此有證人丁○○、己○○、丙○○、李沛龍等之證言可稽，並有被告戊○○、甲○○94年
    度綜合所得稅申報書、九大合作社、荖濃溪合作社出具之統
    一發票規劃預算書、94年營業進銷項申報書、銀行交易明細
    資料、石碇鄉公所出具之感謝捐贈函、財政部所屬各稅捐稽
    徵單位對石碇鄉公所之查詢函文、財政部高雄市國稅局97年
    1 月30日財高國稅審二字第0970005289號函、財政部臺灣省
    北區國稅局新竹市分局97年3月14日北區國稅竹市二字第097
    004998號函等在卷足憑，應堪信其為真實。惟均否認有何以
    詐術逃漏稅捐之犯行，被告戊○○辯稱：其多年來均有對機
    關、團體進行捐贈，94年間丙○○與其聯絡，告知有此綠化
    工程，當初捐贈500萬元時，完全不知事後可以取回400萬元
    ，且事後確未取回400 萬元；被告甲○○雖於調查局初次詢
    問即稱，有於95年6月間收到丁○○派人退款現金300萬元（
    96偵16397卷二第2頁），卻又改口辯稱：當初己○○連絡捐
    贈本案綠化工程450萬元時，完全不知事後可以取回360萬元
    或任何部分款項，95年5 月申報綜合所得稅後之95年7、8月
    間，己○○突然退款40萬元，此外並未取得其他退款，且96
    年5 月申報綜合所得稅時，已將該筆40萬元退款列入所得申
    報，又因稅捐稽徵法第41條不罰未遂，縱取回40萬元退款亦
    不成立犯罪等語。經查：
(一)丁○○設計本案富人逃漏稅之手法：先成立荖濃溪合作社、
    九大合作社，再由自己、李沛龍或手下業務己○○、己○○
    手下丙○○等，向年度收入較高、綜合所得稅累進稅率20%
    以上、欲行逃漏稅之富人行銷，由富人決定申報捐贈金額，
    合作社與富人簽約後，富人將捐贈金額匯入合作社，其後由
    合作社設計綠美化工程捐贈石碇鄉公所，以施作特定路段綠
    美化工程，合作社並將富人所捐贈且匯入款項之8 成以現金
    退還富人(避免留有證據遭追查)，然富人於申報該年度綜合
    所得稅時，仍以原捐贈金額(未扣除退款)，附上合作社所開
    立發票及石碇鄉公所感謝函為憑證，全數列為列舉扣除額，
    一方面藉以減少綜合所得淨額、降低累進稅率，達到減少稅
    賦，另一方面又有8 成退款回流，毋庸報稅；丁○○、李沛
    龍則於其所設計工程中獲利，業務己○○、丙○○則獲得抽
    成之利益。被告戊○○、甲○○對上述丁○○所設計富人逃
    漏稅之手法過程中，將捐贈款匯入合作社、合作社施作石碇
    鄉綠美化工程、持合作社開立之發票及石碇鄉公所感謝函為
    憑證全數將捐贈款列為列舉扣除額申報94年度綜合所得稅等
    事均不爭執，僅爭執並未與合作社業務丙○○、己○○約定
    可退款8 成，亦不知可以退款，事後亦未取得退款。然而證
    人丁○○於調查局稱「(問：你於96年4月20日於本站供述，
    你購買植株之實際金額均僅為購買憑證上顯示金額的百分之
    15 ，是否如此？)是的，實際購買植株的金額平均約為購買
    憑證上顯示金額的百分之15。（問：承上，亦即九大合作社
    購買植株所花費的實際金額，亦應為購買憑證上標示金額的
    百分之15，是否如此？) 應該都是實際購買植株的金額平均
    約為購買憑證上顯示金額的百分之15」（96偵9578卷第71頁
    背面），並稱其在扣除15%後，會將客戶捐款的85%交給業務
    ，再由業務扣除與客戶談妥2%至5%不等的佣金後，其餘至少
    8成以上回流給客戶(同上偵卷第77頁背面所述包括荖濃溪合
    作社83名捐贈人，另同上偵卷第72頁背面至第77頁有九大合
    作社30名捐贈人均同），就此部分之陳述，丁○○於偵查中
    具結後之證言仍為相同陳述(同上偵卷第99頁)；丁○○並因
    此幫助富人逃漏稅案件，為臺灣臺北地方法院檢察署檢察官
    請求併案於板橋地院96年度矚重訴字第6 號案件，因丁○○
    自白退款客戶8 成犯行，板橋地院協商判決合併定其應執行
    刑為有期徒刑1年6月，緩刑3 年，此有卷附有關丁○○部分
    之協商判決足稽。證人己○○亦證稱「（問：退款金額怎麼
    計算？）一般的客戶是丁○○說大概可以退7成或8成。因為
    我們最早丁○○叫我們去跑客戶時，如果客戶有問題的話，
    也就是客戶會問這樣的合作有什麼好處，就要跟客戶說明工
    程結束後，可以退7成到8成。當初我們在94年7 月份開始施
    工的時候，丁○○說颱風來了，有些樹倒掉了，有些工程被
    沖毀，所以在7、8月之後就沒有跟客戶說明，因為週轉金週
    轉不過來。所以後面的客戶，有些有講可以退款，有些沒有
    講可以退款」(本院卷二第162頁背面)、「(問：丙○○找戊○○是你給他的名單？）是。（問：你有告訴丙○○，找你
    給他名單客戶時，要怎麼行銷這個工程？)有。(問：你有告
    訴丙○○，要他跟客戶講，簽約、捐款後，可以退款嗎？）
    有。（問：你有告訴丙○○，退款可以退捐款金額的成數嗎
    ？)有，7到8成」(本院卷二第167頁)等語，己○○不僅會告
    訴自己找的客戶可以退款，亦告知手下丙○○找客戶行銷時
    ，告訴客戶可以退款。而證人丙○○仍有「（問：招攬客戶
    時，是否會向納稅義務人表明事後可以退款8成？)我記得所
    有的人都會說」等均會說明可以退款8成之陳述（96偵16397
    卷二第291頁)。綜合上述，證人丁○○、己○○、丙○○均
    證稱合作社收受捐贈款後會退款予捐贈之客戶；惟因證人丁○○稱退款85% 予業務，業務扣除佣金2%至5%後退給客戶，
    證人己○○稱退款7至8成，證人丙○○則稱退款8 成，因證
    人己○○之證言多所保留，偏頗被告，甚至於本院作證時涉
    及偽證(詳後述)，故就證人己○○退款7至8成之陳述，以退
    款8成較為可信，而證人丁○○所述將退款85%交予業務，業
    務扣除佣金2%至5%後退給客戶，本院認定退款之成數為以較
    有利於被告之捐贈款8 成為認定基準，此亦與證人丙○○退
    款8 成之證言相符，復因退款部分因避免遭受追查，全以現
    金給退。
(二)再者，依證人己○○證稱「（問：關於94年間的部份，你負
    責了多少位的客戶？)大概有2、30個。(問：每1個的狀況你
    都清楚嗎？)大概都記得。(問：你告訴我94年度的部份，你
    沒有退款的有哪幾位的客戶？）94年度有1個叫做李湘梅，1
    個是乙○○」(本院卷二第162頁背面起)、「(問：你曾經從
    丁○○處拿錢給丙○○由丙○○退款給戊○○嗎？）我不記
    得了，因為客戶太多了」(本院卷二第167頁）等語，被告戊○○係己○○交給手下丙○○去跑的客戶，仍屬己○○之客
    戶，己○○既先稱94年度其負責有2、30個客戶，每1個客戶
    的狀況都記得，復稱沒有退款的客戶只有李湘梅、被告乙○○（因證人己○○此證言，本院就被告乙○○為無罪判決，
    詳後述)2人，屬變態情形，其後對於被告戊○○有無退款，
    己○○雖稱不記得，卻未稱無退款，明顯前後不一，有意迴
    護被告戊○○。惟證人丙○○卻證稱「（問：招攬客戶時，
    是否會向納稅義務人表明事後可以退款8成？)我記得所有的
    人都會說」(96偵16397卷二第291頁)、「（問：戊○○是否
    是你招攬的對象？)是，94、95年度都是。(問：所以戊○○
    95年算是你第2次跟他接觸？)是。(問：2次招攬的方式是否
    都相同？）是，94、95年招攬的方式都一樣。（問：印象中
    有沒有誰沒有退款？)沒有印象」(96偵16397卷二第292頁）
    等語，無論94、95年度招攬被告戊○○時，均告知可以退款
    8 成，且對於被告戊○○並無沒有退款之印象。參以上段所
    述證人丁○○、丙○○均有告知退款及有退款予客戶之證言
    ，本院確信被告戊○○不僅捐贈初始即知事後可退款8 成，
    且確已收受8 成之現金退款，被告戊○○所辯，並無可採。
    被告戊○○雖又辯稱：證人丁○○於板橋地院97年度重訴字
    第2號97年3月20日經具結且交互詰問之證言，曾證稱有30餘
    客戶沒退款，被告戊○○應即係證人丁○○所稱30餘未退款
    客戶其中1 人；惟綜觀證人丁○○於板橋地院該案審理中之
    證言「（問：你是羿任公司的負責人？) 是的。（問：95年
    間，透過羿任公司捐贈的人有多少？) 正確數目不記得，應
    該有100多個。(問：這些捐贈裡面的人，有無有收到發票、
    感謝函而不申報節稅的？) 有。(問：為何他們不去申報？)
    因為那時石碇鄉的案子已經發生了。（問：在檢、調偵查本
    案之前，是否認識在庭的被告？)我只認識蔡天堯。(問：你
    不認識戊○○、劉孟霞？)不認識。(問：戊○○、劉孟霞有
    無參加羿任公司捐贈的案？)從我電腦資料上知道是有他們2
    人。（問：這2個人從來沒有與你聯繫？) 沒有。(請提示筆
    錄，問：你在偵查中說，大概有30個人左右沒有拿到退款，
    是否實在？)實在。大概2、30個。我記得調查員還有問我這
    些人的錢拿去哪裡，我還有把我做社區公益的照片給他們看
    。（問：在調查站，你說沒退款的金額有3879萬元，是否實
    在？) 是調查員算給我的，我不知道他怎麼算出來的。（問
    ：你剛才提到你自己招來的客戶是否大部分都有退款？) 是
    。(沒有退款的有幾人？) 我不記得。(問：是否是你剛才說
    的30幾個人？)少數。...」(96偵16397卷二第337、338頁）
    等語，板橋地院97年度重訴字第2 號案件係審理被告戊○○
    95年度捐贈案，證人丁○○所述全係95年度捐贈案相關案情
    內容，與本院審理部分係屬被告戊○○94年度捐贈案並不相
    同，無法移花接木；況板橋地院97年度重訴字第2號判決(本
    院卷二第127頁以下)亦不採信證人丁○○上揭證言，仍為被
    告戊○○有罪之認定，故被告戊○○所辯，並不足採。被告
    戊○○另辯稱：因未與證人己○○、丙○○簽訂書面契約，
    則契約書上所存有5%工程退款找補之約定、甚至可退捐贈款
    之約定，完全不知情，故無本件逃漏稅之犯意；惟查本院既
    已認定證人丙○○確有告知被告戊○○可以退款，則有無簽
    訂書面契約，實無礙於被告戊○○於捐贈之初即知退款之犯
    意，被告所辯，仍不足採信。又被告戊○○因證人丙○○證
    稱有將退款交給被告戊○○辦公處所之會計，是以聲請函詢
    保誠人壽上品通訊處是否配置有會計人員；然本院採信證人
    丁○○、丙○○之8 成退款證言，係認定被告戊○○確有收
    受現金退款400萬元已如上段所述，復因現金400萬元並非小
    數目，是以應由被告戊○○親自收受丙○○所交付之款項；
    故被告戊○○聲請之事項，即無必要。
(三)另被告甲○○辯稱：捐贈時不知可以退款，且事後僅取得退
    款40萬元，而該筆40萬元退款係屬5%工程施作金額誤差範圍
    內之退款。而證人己○○雖證稱「（問：金額的部份，除了
    金額以外，還有其他的但書嗎？）有，我們當初合約書有記
    載，按照客戶實際捐助金額，我們設計路段，路段金額如果
    超過客戶捐贈金額的話我們會請客戶補足，如果少於的話我
    們會退。誤差在百分之5範圍內。(問：除此之外，有無其他
    捐贈金額增減之約定？)我不記得，（改稱）沒有」(本院卷
    二第168頁背面)、「（問：甲○○進行匯款捐贈的確實時間
    為何？)94年11、12月間。(問：招攬甲○○的時候，有說明
    到退款的情形嗎？)沒有。(問：你剛剛不是說沒有提到有關
    沒有說明如何退款、實際上也沒有退款的只有2名，1個是李
    湘梅，1個是乙○○，為何現在又跑出來1位甲○○沒有說明
    ？)主要沒有退錢的是2位乙○○、李湘梅。招攬的時候，甲○○應該知道可以退錢，但是合約的內容，所謂的退錢是如
    果工程少可以退。（問：我剛剛所謂的退錢是指7成到8成的
    部份，已經說了很明確了，為什麼又變成合約書上所載的？
    )我是跟甲○○說可以退錢，是指合約上的工程退款。(問：
    甲○○捐贈多少？)大概3、400萬元。(問：按照合約書的百
    分之5是多少？）是5萬到10萬。(問：你退給甲○○多少？)
    大概3、40萬元。（問：所以完全不是合約書上面的金額？)
    是。(問：甲○○也收？）對，他有收。(問：對於他多收的
    部份，他有沒有做詢問？）我印象中是沒有」（本院卷二第
    170頁背面起)等語，附和被告甲○○之工程退款辯詞；惟對
    照被告甲○○捐贈金額450 萬元，若依照其等所述最多退款
    工程施作誤差5%計算，應僅22萬5000元，然被告甲○○卻自
    承收受退款40萬元，明顯與其所辯工程施作誤差5%退款之數
    目不符，被告甲○○所辯，亦不足採。參以被告甲○○於初
    次接受調查局調查員詢問時即自承，確有於95年6 月間收到
    丁○○派人退款現金300萬元(96偵16397卷二第2頁）之陳述
    ，益徵被告甲○○所為辯解，實不足採信。而證人己○○上
    述94年度未告知可以退款僅2 位客戶、不包括被告甲○○，
    以及上段所述證人丁○○、丙○○均有告知退款及有退款予
    客戶之證言，本院確信被告甲○○亦於捐贈初始即知事後可
    退款8成，且確已收受8成之現金退款。至於證人己○○就此
    被告甲○○40萬元退款本案重要關係部分已具結之證言所涉
    及偽證罪，本院亦應依法告發。
(四)被告戊○○、甲○○既於參加捐贈案之初，即與證人丁○○
    所屬之業務員丙○○、己○○有退款8 成之約定一節，已如
    上述，足見被告戊○○、甲○○自始即知所交付之款項中，
    僅有20%之金額會用以實際施作綠化工程，其餘80%之款項將
    會於日後退還，縱事後被告戊○○、甲○○或因石碇鄉案件
    爆發，或因其他因素不敢取回退款，亦僅係其與證人丁○○
    或其所屬業務員間之債權債務關係而已，其既明知所交付之
    款項僅有20% 係用於實際施作石碇鄉綠美化工程，竟仍於94
    年度申報個人綜合所得稅時，依所取得之發票金額為不實之
    申報，則其主觀上具有逃漏稅捐之犯意甚明。
(五)又按稅捐稽徵法第41條所規定之逃漏稅捐罪，雖以發生逃漏
    稅捐之結果為必要，不罰未遂；然判斷納稅義務人有無逃漏
    稅捐，應以結算申報時，納稅義務人主觀上有無逃漏稅捐之
    認知與意欲、或者容任發生，客觀上有無以積極之作為，施
    用詐術或其他不正當方法申報不實，致發生逃漏稅捐之結果
    為斷。而所謂未發生逃漏稅捐之結果，係指納稅義務人雖有
    施用詐術等非法方法，但其稅負尚未達於起徵點，因而未發
    生逃漏稅捐之結果，或該納稅義務人依法應採定額、定率核
    稅，無論其如何申報，均與應納稅款完全無關者而言。若其
    稅負已逾起徵點，又非屬定額、定率核稅範圍，凡納稅義務
    人主觀上確有逃漏稅捐之故意，以詐術或不正方式申報不實
    ，且其實際不實申報之數額、較之按實申報有所差距，而其
    差距所計算之稅負有利於納稅義務人，即得認定逃漏稅捐既
    遂。至於嗣後被查獲，再補繳稅款，或因石碇鄉本案於96年
    2月間爆發(本案最早於95年4 月19日檢舉，95他8578卷一第
    45頁，而96年2 月8日調查局最早調查筆錄，同卷第51頁)，
    旋於96年5 月將部分退款作為所得申報(甲○○)，乃犯罪後
    態度問題，不能以其有無補繳稅款或補報所得，作為有無發
    生犯罪結果之判斷標準，亦不得以其補繳部分款項(40萬元)
    ，率認漏報之全數(360萬元) 免罰。是被告戊○○、甲○○
    既均明知其所申報之綠美化工程捐贈金額與實際之捐贈金額
    不符，竟仍提出由丁○○等人所提供不實金額之統一發票及
    石碇鄉公所感謝狀，向稅捐機關申報扣抵稅款，則被告戊○○、甲○○於結算申報時均有積極之施用詐術行為應可認定
    ，而被告戊○○、甲○○因虛報如附表所示之金額，致其所
    應繳納之個人綜合所得稅較如實申報時減少，亦有上開各稅
    捐機關函附之稅捐資料在卷可佐。足見被告戊○○、甲○○
    施用詐術申報不實，已發生逃漏稅捐之結果，當不能僅以申
    報綜合所得稅時尚未取得任何退款，抑各稅捐機關於核定時
    已將該筆捐贈剔除，即謂並未生逃漏稅捐之結果，而屬未遂
    不罰之範疇。
(六)綜上所述，被告戊○○、甲○○確基於逃漏稅捐之犯意，於
    申報94年度綜合所得稅時，申報如附表所示之申報金額為列
    舉扣除額以扣抵稅款，各逃漏稅捐如附表所示之金額。本案
    事證明確，被告戊○○、甲○○犯行均堪認定，應依法論科
    。
二、核被告戊○○、甲○○所為，均係犯稅捐稽徵法第41條以詐
    術逃漏稅捐罪。爰審酌被告戊○○、甲○○均為高所得之人
    ，基於有能者多付出之平等真義，本應善盡其國民應盡之義
    務，依法納稅，竟為規避稅款，浮報不實之捐贈金額以逃漏
    稅捐，所為不僅破壞租稅公平，有害稅捐稽徵機關課徵稅捐
    之正確性，政府並因減少稅收致影響照顧弱勢之範圍，兼之
    觀其就98年八八水災之捐款，因依所得稅法第17條規定，一
    般捐贈列舉扣除額最多僅能佔綜合所得總額之20%，98年9月
    15日準備程序時，被告戊○○保持緘默、被告甲○○稱未捐
    款（本院卷一第150頁)，對照於本案可以將全數列為列舉扣
    除額之鉅額捐贈政府機關，益徵被告本案逃漏稅捐之重大惡
    性，並兼衡被告等犯罪之動機、目的、手段，復因犯後一再
    飾詞否認犯行，逃漏稅捐之金額等一切情狀，分別量處被告
    戊○○有期徒刑8月，被告甲○○有期徒刑6月。另被告戊○○、甲○○本件犯罪時間均在96年4 月24日以前，應依中華
    民國九十六年罪犯減刑條例第2條第1項第3款、第7條規定，
    各減其一半之刑為被告戊○○有期徒刑4 月，被告甲○○有
    期徒刑3月，再依同條例第9條以及刑法第41條第1 項前段規
    定諭知得易科罰金併其折算標準。惟被告戊○○、甲○○於
    犯罪行為時之刑法第41條第1 項前段有關易科罰金之折算標
    準，參以廢止前95年5 月17日修正前罰金罰鍰提高標準條例
    、現行法規所定貨幣單位折算新臺幣條例後，再與現行規定
    比較結果，以行為時之規定較有利於被告，應依刑法第2 條
    第1項前段，適用修正前刑法第41條第1項前段規定，定其折
    算標準。爰適用舊法，並諭知被告戊○○於減刑後、被告甲○○於減刑前、後均得易科罰金併以最高額定其折算標準。
參、無罪部分：
一、公訴意旨略以：被告乙○○於94年間，透過己○○之招攬，
    自始即知捐款僅部分款項供作實際綠美化工程捐贈之用，其
    尚可自丁○○、己○○處取回申報捐贈額8 成之款項，竟仍
    基於以不正當方法逃漏稅捐之犯意，以委託荖濃溪合作社無
    償捐贈臺北縣石碇鄉公所施作綠美化工程名義，先以100 萬
    元匯款至荖濃溪合作社帳戶，取得形式上之捐贈資金證明後
    ，再由己○○以現金方式退還80萬元；卻仍於95年5 月間申
    報94年度個人綜合所得稅時，持荖濃溪合作社所出具之不實
    統一發票及臺北縣石碇鄉公所出具之感謝函等文件，以浮報
    捐贈額100 萬元為列舉扣除額之不正當方法，登載於94年度
    綜合所得稅結算申報書上，據以申報其個人綜合所得稅，而
    逃漏個人綜合所得稅，因認被告乙○○亦涉有詐術逃漏稅捐
    罪嫌等語。
二、按犯罪事實應依證據認定之，無證據不得推定其犯罪事實；
    而不能證明被告犯罪者，應諭知無罪之判決，刑事訴訟法第
    154條第2項、第301條第1項分別定有明文。又事實之認定，
    應憑證據，如未能發現相當證據，或證據不足以證明犯罪事
    實，自不能以推測或擬制之方法，為裁判基礎；且認定犯罪
    事實所憑之證據，雖不以直接證據為限，間接證據亦包括在
    內，然而無論直接或間接證據，其為訴訟上之證明，須於通
    常一般人均不致有所懷疑，而得確信其為真實之程度者，始
    得據為有罪之認定。倘其證明尚未達到此一程度，而有合理
    懷疑之存在致無從使事實審法院獲得有罪之確信時，即應由
    法院為諭知被告無罪之判決，最高法院40年台上字第86號、
    76年台上字第4986號判例意旨均同此見解。
三、本件被告乙○○坦承有於94間，參加由丁○○業務己○○所
    招攬之臺北縣石碇鄉公所施作綠美化工程捐贈案，並於95年
    5月間申報94年度個人綜合所得稅時，申報100萬元為列舉扣
    除額以扣抵稅款之事實，此且有證人丁○○、己○○等之證
    言可稽，並有被告乙○○94年度綜合所得稅申報書、荖濃溪
    合作社出具之統一發票規劃預算書、94年營業進銷項申報書
    、銀行交易明細資料、石碇鄉公所出具之感謝捐贈函、財政
    部所屬各稅捐稽徵單位對石碇鄉公所之查詢函文、財政部臺
    灣省中區國稅局東山稽徵所97年8 月11日中區國稅東山二字
    第0970016241號函等在卷足憑；惟爭執證人己○○連絡捐贈
    本案綠化工程100 萬元時，並未告知事後可以取回任何退款
    ，且其事後確未取回任何款項，故無以詐術逃漏稅捐之犯意
    。檢察官則以：證人丁○○、己○○可退款捐贈款項數額之
    8 成之證言，以及上列綜所稅申報書、規劃預算書、營業進
    銷項申報書、銀行交易明細資料、石碇鄉感謝函、中區國稅
    局東山稽徵所函等足以證明被告乙○○將捐贈款100 萬元列
    為扣除額申報之證據，認被告乙○○確有逃漏94年度綜合所
    得稅之事實，而應論以詐術逃漏稅捐罪。
四、經查：
(一)對於被告乙○○透過己○○之行銷，捐款100 萬元委託荖濃
    溪合作社對石碇鄉施作綠美化工程後，持捐款100 萬元之發
    票、石碇鄉公所感謝函等證明文件，於95年5 月間向國稅局
    申報94年度綜合所得稅時，將該100 萬元捐贈全數列為列舉
    扣除額等事實，不僅為被告乙○○坦承，且有證人丁○○、
    己○○之證言、上段所列綜所稅申報書、規劃預算書、營業
    進銷項申報書、銀行交易明細資料、石碇鄉感謝函、中區國
    稅局東山稽徵所函等證據，應堪信其為真實。則就被告乙○○是否涉及起訴書所指以詐術逃漏稅捐罪嫌，主要爭點即在
    被告乙○○於捐贈100 萬元當時，是否知悉事後可以退回部
    分款項，以及事後有無取得退款。
(二)證人丁○○於偵查中、證人己○○及丙○○於審理中，雖均
    有捐贈款可退款8 成予捐贈者藉以節稅之證言已如上述；惟
    證人丁○○及丙○○均未述及有與被告乙○○有過接觸，亦
    無其他證據證明丁○○及丙○○曾接觸被告乙○○，而據被
    告乙○○之自承及證人己○○之證言，就本案94年度捐贈部
    分，被告乙○○係己○○之客戶，僅己○○與被告乙○○接
    觸。然而依據證人己○○之證言「（問：你告訴我94年度的
    部份，你沒有退款的有哪幾位的客戶？)94年度有1個叫做李
    湘梅，1個是乙○○」(本院卷二第162頁背面)、「（問：你
    沒有退錢的客戶，除了你剛剛提到2 位以外，還有其他人嗎
    ？) 印象中沒有」(本院卷二第170頁背面)、「(問：為何只
    挑他們2個不說、不退？)剛開始他們的金額比較小，主要是
    說丁○○說工程款不夠，有些客戶在講的時候，先不要講說
    退錢，因為我去招攬他們2 個的時候，在行銷時他們並不知
    道可以退錢，他們沒有問」(本院卷二第163頁）等語，己○○於向被告乙○○招攬捐贈荖濃溪合作社100 萬元施作石碇
    鄉綠美化工程時，並未告知捐款後可以退回部分款項、卻仍
    得以捐款全額申報列舉扣除額，亦未於被告乙○○捐款後退
    回部分款項。此外，亦無其他事證足以令本院形成被告乙○○捐贈時知悉事後可退回部分款項、或事後有取得退款之確
    信。
(三)被告乙○○雖於98年9 月15日本院準備程序時，供稱己○○
    告訴她捐贈可以節稅（本院卷一第149頁背面)，且縱使全數
    將100 萬元捐贈款列為扣除額申報綜合所得稅，以降低綜合
    所得淨額稅率，如無部分捐贈退款，實際上不能達到節省稅
    賦之目的；惟此均不足以反推被告乙○○於捐贈當時，即知
    可以退回部分捐贈款，亦不能據此認定被告乙○○有於事後
    取得部分捐贈退款。是以不能以此被告乙○○捐贈節稅之陳
    述，而為其不利之認定。
五、綜上所述，本院既無法認定被告乙○○具有起訴書所指，明
    知名義上捐贈100 萬元且可取回80萬元退款，卻仍於申報94
    年度綜合所得稅時，將該捐贈款100 萬元全數列為扣除額，
    藉達逃漏稅捐之詐術逃漏稅捐犯行，即與稅捐稽徵法第41條
    之詐術逃漏稅捐罪之要件不符，就此部分自難逕以該罪相繩
    。此外，復查無其他積極證據足資認定被告乙○○有何罪行
    可言。既不能證明被告乙○○犯罪，即應為無罪判決之諭知
    。
據上論斷，應依刑事訴訟法第299條第1項前段、第301條第1項，
稅捐稽徵法第41條，刑法第11條前段、第2條第1項前段、修正前
刑法第41條第1項前段，95年5月17日修正前罰金罰鍰提高標準條
例第2條，現行法規所定貨幣單位折算新臺幣條例第2條，中華民
國九十六年罪犯減刑條例第2條第1 項第3款、第7條、第9條，判
決如主文。
本案經檢察官林冠佑到庭執行職務。
中    華    民    國    99    年     4    月    30    日
                  刑事第四庭  審判長  法  官  郭惠玲
                                      法  官  李桂英
                                      法  官  呂政燁
以上正本證明與原本無異。
如不服本判決應於收受送達後10日內向本院提出上訴書狀，並應
敘述具體理由；其未敘述上訴理由者，應於上訴期間屆滿後20日
內向本院補提理由書（均須按他造當事人之人數附繕）「切勿逕
送上級法院」。
                                書記官  呂欣穎
中    華    民    國    99    年     4    月    30    日
附錄本案所犯法條全文：
稅捐稽徵法第41條（逃漏稅捐之處罰）
納稅義務人以詐術或其他不正當方法逃漏稅捐者，處5 年以下有
期徒刑、拘役或科或併科新台幣6萬元以下罰金。
附表：
┌──┬────┬────┬────┬───────┬──────┐
│編號│ 姓名   │申報金額│虛報金額│   逃漏稅額   │  委託廠商  │
├──┼────┼────┼────┼───────┼──────┤
│ 1  │戊○○  │500萬元 │400萬元 │  142萬8995元 │ 九大合作社 │
├──┼────┼────┼────┼───────┼──────┤
│ 2  │甲○○  │450萬元 │360萬元 │  106萬3637元 │荖濃溪合作社│
└──┴────┴────┴────┴───────┴──────┘

司法院資訊處製作；財團法人民間司法改革基金會備份。
